【裁判字號】    98,上更(一),543
【裁判日期】    990129
【裁判案由】    偽造有價證券
【裁判全文】
臺灣高等法院刑事判決             98年度上更(一)字第543號
上  訴  人  臺灣板橋地方法院檢察署檢察官
上  訴  人
即  被  告  甲○○
選任辯護人  曾允斌律師
上列上訴人因被告偽造有價證券案件，不服臺灣板橋地方法院96
年度訴字第683號，中華民國96年6月11日第一審判決（起訴案號
：臺灣板橋地方法院檢察署96年度偵字第2160號），提起上訴，
經判決後，由最高法院發回更審，本院判決如下：
    主  文
原判決撤銷。
甲○○連續意圖供行使之用，而偽造有價證券，處有期徒刑壹年
捌月，緩刑伍年。並應依其與告訴人乙○○簽訂之調解書內容繼
續自99年2月20日起至118年7月20日止，按月於每月20日給付乙
○○新台幣壹萬元。
如附表所示偽造本票之部分沒收。
    事  實
一、甲○○自民國94年9月13日至95年2月21日止，因經營中古汽
    車買賣需款週轉，陸續向乙○○借款新臺幣（下同）共275
    萬元。除借款時已開立還款用之支票外，嗣乙○○為確保債
    權要甲○○再開立其本人及父母、妻子為共同發票人之本票
    作為擔保，甲○○竟意圖供行使之用，而基於偽造有價證券
    之概括犯意，未徵得其父吳新榮、其母鄭花及其妻黃翊慈
    之同意或授權，連續於94年9月13日及95年2月21日，均在臺
    北市○○路○段451號之1，於其所簽發之本票上另偽簽吳新
    榮、鄭花、黃翊慈之簽名於發票人欄，並填寫如附表所示
    之發票日期、金額，而偽造完成如附表所示之本票2紙，並
    將上開本票2紙交付予乙○○，足生損害於吳新榮、鄭花
    、黃翊慈及乙○○。詎前開本票屆期經提示均不獲兌現，嗣
    於95年4月間，經乙○○向台灣板橋地方法院聲請對上揭共
    同發票人強制執行，經吳新榮、鄭花及黃翊慈向台灣板橋
    地方法院提出確認本票債權不存在之訴，始查知上情。
二、案經乙○○訴請臺灣板橋地方法院檢察署檢察官偵查起訴。
    理  由
一、證據能力部分：
    按被告以外之人於審判外之陳述，雖不符前4 條之規定，而
    經當事人於審判程序同意作為證據，法院審酌該言詞陳述或
    書面陳述作成時之情況，認為適當者，亦得為證據。當事人
    或辯護人於法院調查證據時，知有第159 條第1 項不得為證
    據之情形，而未於言詞辯論終結前聲明異議者，視為有前項
    之同意，刑事訴訟法第159條之5定有明文。本案言詞辯論終
    結前，被告及其辯護人對於證人吳新榮、鄭花、黃翊慈於
    台灣板橋地方法院95年度重簡字第112號案件之陳述，均表
    示無意見，揆諸上開規定，應認被告甲○○已同意上開各該
    證據方法得作為證據，而本院審酌上開各該證據均非非法取
    得之證據，並無證據力明顯過低之情形，復經本院於審判期
    日就上開證據依法進行調查、辯論，依法自有證據能力，合
    先敘明。
二、訊據被告甲○○對於上揭偽造有價證券之犯行供承不諱，核
    與證人吳新榮、鄭花、黃翊慈於台灣板橋地方法院95年度
    重簡字第112號案件陳述之情節相符（見偵查卷第12、13頁
    ），且經告訴代理人傅文民於檢察官偵查時陳述綦詳（見偵
    查卷第20、21、26頁），並有如附表所示之本票影本2紙、
    及台灣板橋地方法院95年度票字第4744號民事裁定、95 年
    度重簡字第1122號宣示判決筆錄各1件在卷足按。足徵被告
    自白與事實相符，本件事證明確，被告犯行洵堪認定，應依
    法論科。
三、論罪科刑：
(一)、按被告行為後，刑法於94年2 月2 日修正公布，並自95年7
    月1 日起施行。按行為後法律有變更者，適用行為時之法律
    ，但行為後之法律有利於行為人者，適用最有利於行為人之
    法律，現行刑法第2 條第1 項訂有明文。此條規定乃為與刑
    法第1 條罪行法定主義契合，以貫徹法律禁止溯及既往之原
    則，係規範行為後法律變更所生新舊法律比較適用之準據法
    ，是刑法第2 條雖經修正，但既屬適用法律之準據法，則本
    身尚無比較新舊法之問題，應一律適用裁判時之現行刑法第
    2 條規定以決定適用之刑罰法律，合先敘明。又刑法修正之
    比較新舊法，應就罪刑有關之共犯、未遂犯、想像競合犯、
    牽連犯、連續犯、結合犯，以及累犯加重、自首減輕暨其他
    法定加減原因（如身分加減）與加減例等一切情形，綜其全
    部罪刑之結果而為比較，且就比較之結果，須為整體之適用
    ，不能割裂分別適用各該有利於行為人之法律，最高法院95
    年5 月23日95年度第8 次刑事庭會議決議、最高法院24年上
    字第4634號判例、27年上字第261 號判例可資參照。
  刑法分則編各罪所定罰金之貨幣單位原為銀元，且依修正前
    刑法第33條第5 款規定，罰金刑為1 銀元以上，而有關罰金
    倍數之調整及銀元與新臺幣之折算標準，則定有「罰金罰鍰
    提高標準條例」及「現行法規所定貨幣單位折算新台幣條例
    」，除罰金以1 銀元折算3 元新臺幣外，並將72年6 月26日
    以前修正之刑法部分條文罰金數額提高10倍，其後修正者則
    不再提高倍數；嗣修正後刑法第33條第5 款則將罰金刑提高
    為新臺幣1,000 元以上，並以百元計算之，且因刑法第33條
    第5 款所定罰金貨幣單位既已改為新臺幣，刑法分則編各罪
    所定罰金之貨幣單位亦應配合修正為新臺幣，且考量刑法修
    正施行後，不再適用「現行法規所定貨幣單位折算新臺幣條
    例」，為使刑法分則編各罪所定罰金之最高數額與刑法修正
    前趨於一致，爰增訂刑法施行法第1 條之1 規定，將刑法分
    則編各罪所定罰金之貨幣單位均改為新臺幣，並將72年6 月
    26日以前修正之刑法部分條文罰金數額提高為30倍，其後修
    正者則提高為3 倍。是以刑法分則編各罪所定罰金刑之最高
    數額，於上開規定修正後仍屬一致，並無不同；但其罰金刑
    之最低數額，則比修正前提高。因此，比較新、舊刑法第33
    條第5 款之規定，仍以修正前刑法第33條第5 款之規定較有
    利於行為人。
  關於刑法第56條連續犯之規定，修正後刑法第56條已刪除連
    續犯之規定，是本件被告連續2 次偽造本票2 紙犯行即均應
    按數罪之規定併罰；惟如依修正刪除前之連續犯規定，則應
    各依修正前刑法第56條規定以一罪論，但得加重其刑至2分
    之1 ，依數罪併罰之結果，顯較諸以一罪論而加重其刑至2
    分之1 之結果不利於被告；比較新舊法結果，以舊法較有利
    於行為人，自應適用行為時之法律即修正前刑法第56條關於
    連續犯之規定論處。
  茲綜其全部之結果而為比較，修正後刑法並非較有利於被告
    ，應依刑法第2 條第1 項前段規定，一體適用修正前即行為
    時之法律。
(二)、核被告甲○○所為，係犯刑法第201 條第1 項之偽造有價證
    券罪。被告偽造本票之後，復持以行使，其行使偽造有價證
    券之低度行為，應為偽造有價證券之高度行為所吸收，不另
    論罪。被告先後2 次偽造有價證券，均時間緊接，方法相同
    ，觸犯構成犯罪要件相同之罪名，顯係基於概括之犯意反覆
    而為，應依修正前刑法第56條連續犯之規定，論以一罪並加
    重其刑。
(三)、查被告因急於用款，向告訴人乙○○調借現金，除簽發支票
    供債權人即告訴人乙○○為憑外，嗣因告訴人要求需以其父
    、母及妻子為連帶保證，一時失慮，始擅自偽造其父吳新榮
    、其母鄭花及其妻黃翊慈為共同發票人之本票2紙，其擅
    自偽造之對象係其至親，並非不特定之他人，其目的係為提
    供擔保，並非為流通之用，本院參酌上情被告犯罪動機、目
    的、手段及造成社會整體侵害程度，認被告所為之犯罪情節
    等各項情狀與本件偽造有價證券罪最輕法定刑期為最輕本刑
    3 年以上有期徒刑之罪相較，顯有情輕法重之憾，客觀上以
    一般國民生活經驗法則為之檢驗，尚足以引起一般人之同情
    ，非無堪值憫恕之處，雖科以法定最低刑度之刑，猶嫌過重
    ，爰依修正後刑法第59條之規定減輕其刑。（被告行為後，
    刑法第59條雖於95年7月1日修正施行，惟該條規定為法院就
    刑之酌減審認標準見解之明文化，非屬法律之變更，自不生
    新舊法比較適用之問題，最高法院95年第8次刑事庭會議六
    、(一)之決議要旨參照）。
四、原審以被告犯行明確，予以論罪科刑，固非無見，惟偽造之
    有價證券固應依刑法第205條之規定沒收之，惟按票據之偽
    造或票據上簽名之偽造，不影響於真正簽名之效力，票據法
    第15條定有明文。本件以被告及吳新榮、鄭花、黃翊慈為
    共同發票人之本票，僅吳新榮、鄭花、黃翊慈為發票人部
    分係屬偽造，被告之簽名既為真正，其為發票人部分則仍屬
    有效之票據，不在應依法沒收之列，原判決併予宣告沒收，
    即非適法（最高法院84年台上字第1550號判例參照）。檢察
    官上述指摘原審引用刑法第59條減刑為不當，雖無理由，指
    摘沒收不當部分為有理由，原審判決既有上開違誤，自應由
    本院予以撤銷改判。爰審酌被告前並無犯罪紀錄，有本院被
    告前案紀錄表1件可憑，其因一時失慮，而罹本罪，其犯後
    業已坦承犯行，深具悔意，並已與告訴人於台北縣三重市調
    解委員會成立調解，除已償還13萬元外，並約定其餘款項自
    98 年1月起至118年7月20日止按月於每月20日給付1萬元，
    現繼續分期償還中，此有上開調解書附本院卷可稽，且被告
    之祖母重病臥床數年，有殘障手冊1紙可憑，另有年事已高
    之父母，及妻子、二名幼子，均需倚賴被告撫養，有戶口名
    簿3紙附原審卷可佐，等一切情狀，量處如主文第二項所示
    之刑，以資懲儆（本案被告犯罪時間雖在96年4月24日以前
    ，惟所犯之罪係屬中華民國96年罪犯減刑條例第3條第1項第
    15款所定之罪，且經宣告逾有期徒刑1年6月以上之刑，故不
    得減刑，附此敘明）。又本院斟酌被告有繼續還款之誠意，
    如遽以入監服刑，恐將影響被告目前及日後工作之機會，如
    暫不執行則可繼續工作，以清償其積欠告訴人之款項，且被
    告未曾因故意犯罪受有期徒刑以上刑之宣告，有本院被告前
    案紀錄表存卷可按，因個人經濟困難，短於思慮，致犯本案
    犯行，經此次教訓，當知所警惕，而無再犯之虞，且告訴人
    乙○○於本院行準備程序時並表示希望給予被告緩刑，讓被
    告能繼續按時還錢（見本院卷第20頁反面），被告上訴請求
    宣告緩刑，尚非無理由，本院認前開對其宣告之刑，以暫不
    執行為適當，併予宣告緩刑5年，以啟自新。又未免被告於
    與告訴人和解後，而據此請求法院宣告緩刑，經法院為緩刑
    之宣告後，即不繼續依和解內容還款，而致告訴人受二度傷
    害，併依刑法第74條第2項第3款命被告應於緩刑期間內依其
    與告訴人成立之調解書內容（即自98年1月起按月每月20日
    償還1萬元至118年7月20日止）繼續自99年2月20日起按月於
    每月20日償還乙○○1萬元。本院認此還款被害人乙○○之
    條件係屬緩刑負擔條件，被告於緩刑期間內如未按期繼續按
    月清償，依刑法第75條之1將構成撤銷緩刑之原因，併此敘
    明。又刑法第74條有關緩刑宣告之規定，雖於94年2月2日總
    統令修正公布，並於95年7月1日施行，然因緩刑之條件並非
    針對行為而設，而係著重「裁判時」是否合於緩刑之要件，
    自應直接適用修正後刑法第74條之規定，（最高法院95年第
    8次刑事庭會議決議參照）附此敘明。又票據之偽造或票據
    上簽名之偽造，不影響於真正簽名之效力，倘其中有部分屬
    於偽造，雖不影響於其餘真正簽名者之效力，但偽造之部分
    ，仍應依刑法第205條規定，諭知沒收，又因票據權利之行
    使與票據本身不能分離，於此情形法院為沒收之宣告時，僅
    諭知偽造部分（即偽造發票人部分）沒收即可，不得將該紙
    票據全部宣告沒收，剝奪合法持有人對於真正發票人之權利
    （最高法院93年度台上字第6386號、94年度台上字第2061號
    判決意旨參照），而依卷內如附表所示之本票顯示，本件以
    被告及吳新榮、鄭花、黃翊慈為共同發票人之本票，僅吳
    新榮、鄭花、黃翊慈為發票人部分係屬偽造，被告之簽名
    則為真正，其為發票人部分則仍屬有效之票據，故依前開最
    高法院判決意旨，應僅就如附表所示本票偽造吳新榮、鄭
    花、黃翊慈為發票人部分，依刑法第205條規定諭知沒收。
據上論斷，應依刑事訴訟法第369條第1項前段、第364條、第299
條第1項前段，刑法第2條第1項前段、修正前刑法第56條、刑法
第201條第1項、第205條、修正後刑法第59條、第74條第1項第1
款、第2項第3款，刑法施行法第1條之1，判決如主文。
本案經檢察官侯寬仁到庭執行職務。
中    華    民    國    99    年    1     月    29    日
            刑事第十五庭  審判長法  官  吳昭瑩
                                法  官  吳炳桂
                                法  官  賴邦元
以上正本證明與原本無異。
如不服本判決，應於收受送達後10日內向本院提出上訴書狀，其
未敘述上訴之理由者並得於提起上訴後10日內向本院補提理由書
（均須按他造當事人之人數附繕本）「切勿逕送上級法院」。
                                書記官  鄭信昱
中    華    民    國    99    年    1     月    29    日
附表：
┌─────┬─────┬─────┬─────┬─────┐
│  編號    │   金額   │  發票人  │ 發票日期 │應沒收偽造│
│          │（新台幣）│          │          │本票之部分│
├─────┼─────┼─────┼─────┼─────┤
│    1     │  150萬元 │  甲○○  │94年9月13 │偽造「吳新│
│          │          │  黃翊慈  │日        │榮、鄭花│
│          │          │  吳新榮  │          │、黃翊慈」│
│          │          │  鄭花  │          │為發票人之│
│          │          │          │          │部分      │
├─────┼─────┼─────┼─────┼─────┤
│    2     │  150萬元 │  甲○○  │95年2月21 │偽造「吳新│
│          │          │  黃翊慈  │日        │榮、鄭花│
│          │          │  吳新榮  │          │、黃翊慈」│
│          │          │  鄭花  │          │為發票人之│
│          │          │          │          │部分      │
└─────┴─────┴─────┴─────┴─────┘
附錄本案論罪科刑法條全文：
刑法第201條第1項：
意圖供行使之用，而偽造、變造公債票、公司股票或其他有價證
券者，處 3 年以上 10 年以下有期徒刑，得併科 3,000 元以下
罰金。


司法院資訊處製作；財團法人民間司法改革基金會備份。
